臺灣臺北地方法院民事判決　八十九年度簡上字第七九○號
　　上　訴　人　乙　○
　　　　　　　　送達代收人　王建智律師
　　被上訴人　　甲○○
右當事人間請求損害賠償事件，上訴人對於中華民國本院新店簡易庭八十九年度店簡
字第四四三號第一審判決提起上訴，本院判決如左：
    主  文
上訴駁回。
第二審訴訟費用由上訴人負擔。
    事  實
甲、上訴人方面：
壹、聲明：
一、原判決廢棄。
二、被上訴人應給付上訴人新台幣（下同）壹拾陸萬伍仟元及自訴狀送達翌日起至清
    償日止，按年利率百分之五計算之利息。
貳、陳述：除與原審判決書所載者相同茲予引用外，補稱：
一、原審判決所採證據：
（一）證人黃有強：原審判決第三項：「．．．八十八年十二月十六日當日負責拆開
      天花板之工人黃有強於本件言詞辯論證稱：其在十二月十六日有去系爭標的拆
      除，其把天花板拆開後，發現有鋼筋外露以及漏水的地方．．．等語甚詳，足
      見原告前主張．．．應可認定。」
（二）證物照片：原審判決第四：「．．．該瑕疵應係經年累月長期滲漏所致．．．
      可由原告所提出附卷之滲漏放大照片所呈現之深淺顏色強烈對比益證之。」
二、原審判決所認事實：
    鑑於人證物證俱全，原審判決第四頁乃認定事實為「．．．原告前揭主張系爭標
    的天花板混凝土多處剝落，多處樑柱、天花板私處有鋼筋外露，嚴重鏽蝕及三處
    嚴重漏水狀等應可認定．．．衡情論理，該瑕疵應係經年累月長期滲漏所致。」
    因此系爭標的物具有民法第三百五十四條瑕疵，應屬無疑。
三、原審判決所引法條
    詎料，原審判決第四頁：「．．．原告自不得依據不完全給付之規定請求被告損
    害賠償。．．．原告於不完全給付損害賠償之法律關係，請求被告給付．．．為
    無理由，應予駁回。」
    該判決顯有不當：
（一）違背民事訴訟法第四百二十八條之立法意旨：
  　１依民事訴訟法第四百二十八條第一項：「第二百四十四條第一項第二款所定事
      項，原告於起訴時得僅表明請求之原因事實。」其立法用意，即在於法官知法
      為前提，於簡易訴訟程序中，減輕原告特定訴訟標的法律關係之主張責任，由
      法院協助人民主張權利，以建立溫暖而富有人性之司法制度。同時也不因人民
      法律知識不足，致敗訴駁回之後，再興訟源，造成訴訟洪水，浪費司法資源，
      導致案件量龐大，徒增法院不必要之負擔。而本件原審法院於判決前，詢問原
      告之法律主張：「究為請求減少價金，抑或請求損害賠償？」卻未同時諭知各
      該法律主張之意義及構成要件，致原告當庭不知所措，難為適切的應答。原審
      法係假處分權主義之名，行突襲當事人之實，將民事訴訟法第四百二十八條之
      立法美意完全架空。
  　２蓋依民事訴訟法第四百二十八條，原告於起訴時得僅表明請求之原因事實，而
      本件起訴狀之第三點即謂：「原告一發現前述瑕疵後，立即通知信義房屋仲介
      公司經紀人賴俊傑、溫宗樺等前來查看，經紀人查看瞭解後隨即轉知被告甲○
      ○。」已盡民法第三百五十六條買受人之通知義務。起訴狀第三點又謂：「並
      要求被告與原告見面協商解決，均未獲善意回應，原告即於民國八十九年元月
      二十九日以台北南海郵局第一七一號存證信函依法主張應負瑕疵擔保責任，未
      獲置理。原告更於同年三月三日再以台北青田郵局第二四二號向被告主張其應
      負之瑕疵擔保責任。惟迄今亦未獲置理。」顯已主張民法第三百五十九條物之
      瑕疵擔保責任。既民法第三百五十九條為審理的標的，法院即應針對本條之法
      律要件事實，曉諭當事人為攻擊防禦，並以之為認事用法的基礎。觀之民事訴
      訟法第三百八十八條，法院應就當事人聲明之事項為判決自明，否則法院即有
      已受請求之事項而未予判決之違法。本案原審法院非但未曉諭當事人就民法第
      三百五十九條為辯論，甚至要當事人表明法律見解，並要求當事人就民法第三
      百五十九條、第二百二十七條，得以備位聲明合併主張之法律關係強迫其二擇
      一。不僅將民事訴訟法第四百二十八條，原告於起訴時得僅表明請求之原因事
      實之規定，棄置不顧，推卸法官知法用法之責任於當事人，並且濫用闡明權，
      設下圈套，引誘不諳法律之當事人誤入，以遂其草率結案之私心，置當事人權
      益於不顧，實在令人遺憾。
（二）違背民事訴訟法第一百九十九條之闡明義務：　依民事訴訟法第一百九十九條
      ，法院負有闡明義務：「審判長應向當事人發問或曉諭，令其陳述事實、聲明
      證據或為其他必要之聲明及陳述，其所聲明或陳述有不明瞭成不完足者，應令
      其明或補充之」。審判長對於訴訟關係未盡此項必要之處置，違背闡明之義
      務者，其訴訟程序即有重大瑕疵，而基此所為之判決，自屬違背法令。由本件
      起訴狀所表明之原因事實可知原告「從未」特定訴訟標的之法律關係為不完全
      給付。而本件原審法院於開庭時詢問原告：「你要請求減少價金？還是『損害
      賠償』？」論其實際，原審法院既已認定事實為系爭標的物已具備民法第三百
      五十四條之瑕疵，依民法第三百五十九條物之瑕疵擔保之效力，買受人（即原
      告）得請求減少價金或解除契約，法院應詢問原告者，應為欲請求減少價金還
      是解除契約之「信賴利益」之損害賠償。而原審法院竟僅籠統一句「損害賠償
      」，對於不諳法律之原告，豈能認識其所指者何，原審法院顯然未盡其闡明之
      責。
（三）侵害當事人之處分權：縱令原審法院認為民法第二百二十七條不完全給付之損
      害賠償得為本件審理之標的，應詢問原告是否「一併主張」。此乃基於尊重原
      告居於程序主體的地位，保障原告享有程序選擇權，以防止發生突襲性裁判，
      然而本件原審法院竟詢問：「你要請求減少價金？『還是』（不完全給付的）
      損害賠償？」針對可以併存的訴訟標的，即先位聲明（瑕疵存於締約前）、備
      位聲明（瑕疵存於締約後），卻強迫原告二擇一，未諭知得為訴訟標的之客觀
      合併，嚴重侵害原告對訴訟標的之處分權，迫使原告上訴或別訴，致使紛爭續
      燃，權利實現延緩，降低當事人對判決內容的信服度、接納度。亦增加上訴審
      法院及其他法官之負擔，進而影響其他人民使用訴訟制度的速度和機會。
（四）侵害當事人之辯論權及聽審請求權：法院應適時依案情，表明其所持有有關判
      斷某具體事實是否該當於發生特定效果之法律見解，以使當事人有參與程序過
      程，影響判決形成之機會。利用判決形成過程之透明化，保障當事人之程序主
      體權、聽審請求權、辯論權以及證據提出權等。法院於言詞辯論終結前闡明法
      律見解係屬必要而有益，法院儘早將暫定性心證示知當事人，當事人方能有機
      會檢視其是否已適切提出或敘明構成要件該當事實，而受較充分之聽審，或預
      測判決之結果。法院於作成本案判決以確定原告所主張權利義務（法律關係）
      存否之前，應賦予當事人就法律見解有辯論之機會，以保障其辯論權。本件原
      審法院從未公開心證，亦未賦予當事人就法律見解民法第三百五十九條、第二
      百二十七條有辯論之機會，以保障其辯論權。本件原審法院從未公開心證，亦
      未賦予當事人就法律見解民法第三百五十九條、第二百二十七條有辯論之機會
      ，驟為敗訴之判決，已造成適用法律的突襲。
五、原審法院未盡其訴訟法上之義務，致生促進訴訟突襲的弊害，而生本件上訴，使
    簡易訴訟制度的功能無法發揮。由於法院不僅是解決紛爭之機關，同時更扮演政
    策形成者之角色，上訴審尤然。為杜絕下級審法院只求自身早日結案，不顧上級
    審法院之負擔及當事人之利益，爰請求如訴之聲明。
六、我在成交後才知有漏水情形，事前知道就不會加價買這個房子。陽台部分，這是
    內部與外部同一側漏水，當初看房子時，沒有注意到這邊有漏水，牆壁與天花板
    接縫處有漏水痕跡，是事後拍照時才發現。這是瑕疵擔保的損害賠償，請求自行
    修繕的損害賠償。系爭房屋有看過三次，都是晚上。
、證據：援用原審之立證方法。
乙、被上訴人方面：
壹、聲明：駁回上訴。
貳、陳述：除與原審判決書所載者相同茲予引用外，補稱：
一、系爭買賣標的台北市○○街四十八巷十二號四樓房屋係已與建使二十餘年之中古
　　屋，為被上訴人經數度轉手後於八十年間由賴勉女士名下購入。於八十八年十月
    間被上訴人因資金需要再經由信義房屋仲介公司介紹讓售予上訴人乙○。被上訴
    人於委託出售時曾與信義房屋仲介公司依「不動產經紀業管理條例」有關規定諸
    如有無海砂屋、幅射屋及漏水現象等據實陳述，詳明填於「買賣仲介專任委託書
    」附表標的物現況說明書，並無任何不實，應符有關中古二手屋出賣人應盡告知
    之義務。及民法第三百五十四條、第三百五十五條規定迨無疑義。
二、系爭房屋於交屋時並無漏水現象，此可由交屋時，天花板及四面牆壁在原有狀況
    下未曾發現有漏水所染污痕，及原審時證人黃顧薇（被上訴人房客，於交屋前遷
    出）之證詞，在在足證確無漏水現象，否則，上訴人在拆屋裝修前，即應通知被
    上訴人並照相存證。上訴理由中一再強調於僱工拆開天花板後，發現有鋼筋外露
    以及漏水的地方（應僅係發霉污黑現象而非漏水痕跡）．．．。經查該天花板係
    建商於興建完工交屋時之即有裝潢，數易屋主均未曾更換，且其係附著於頂牆，
    一但拆卸原天花板，部份牆面混凝土因拆除震動影響，自必連同鋼釘粘著混凝土
    與天花板一併落下，自然呈現部份鋼筋外露，其因素自應由承買人負擔，不得視
    為買賣物之瑕疵。又有關天花板上牆面污漬其因素不一，除有如原審時被上訴人
    陳述之原因外，亦有可能係設若在第一次裝潢時，牆面水泥未乾，因天花板之附
    著致使原有未全乾之牆面因缺乏通風而發霉，致有污黑現象附著於牆面，應非漏
    水。否則，一旦真有漏水現象，則水滴自會往下滑，自然滴落在天花板上或沿牆
    面下滑，使天花板或牆面呈漏水所染下滑水漬污痕而非僅係在天花板上之牆面污
    黑現象。事實上，於交屋時天花板及牆面並無水漬跡象，在在足以證明系爭標的
    在交屋時並無漏水情事。
三、系爭標的並非新成屋，被上訴人於委託出售時，除據實陳述屋況外，係以現況交
    屋並未再有任何瑕疵擔保之承諾，此可由信義房屋仲介公司經紀人於原審時對有
    關逾二十年以上中古屋仲介買賣之原則陳述甚詳不贅。被上訴人自無負除漏水、
    海砂屋、幅射屋及標的物現況說明書所載以外任何物之瑕疵擔保責任，有關拆除
    天花板所導致之鋼筋外露情形，係上訴人裝潢所衍生之結果，自應由上訴人自行
    負責。綜上所述，上訴人上訴理由，應無可採。原判決駁回上訴人之請求洵無不
    當。上訴人之上訴理由非有理由。
    理  由
壹、程序方面：
    按訴狀送達後，原告不得將原訴變更或追加他訴。但請求之基礎事實同一者，不
    在此限，民事訴訟法第二百五十五條第一項第二款定有明文，此依民事訴訟法第
    四百三十六條之一第三項準用同法第四百四十六條第一項，亦為簡易訴訟程序之
    上訴程序所準用，本件上訴人於原審係主張依不完全給付之損害賠償請求權請求
    ，於上訴後則變更其訴訟標的，改依瑕疵擔保之損害賠償請求權請求，核其所本
    之事實均係請求系爭房屋之漏水及鋼筋外漏之損害，其所請求之基礎事實同一，
    依前開說明，自應予以許，合先敘明。又上訴人雖稱原審違背民事訴訟法第四百
    二十八條及同法第一百九十九條之闡明義務暨侵害當事人處分權、辯論權及聽審
    請求權，然查本件上訴人於原審起訴時係主張被上訴人應負瑕疵擔保責任，嗣經
    原審法官於八十九年十月三日言詞辯論期日行使闡明權時，問及當事人係要減少
    價金或損害賠償時（此係瑕疵擔保請求權之兩項不同主張），原審亦依其主張而
    予以闡明，上訴人則未提及瑕疵擔保請求權而另主張其訴訟標的為不完全給付之
    損害賠償，有該言詞辯論筆錄可查，況上訴人於原審時即請求所支出之律師費，
    則該事件上訴人既有向律師請教而輔導其進行訴訟，足見上訴人就該事件所得以
    主張之訴訟標的，已有相當之認識，上訴人於原審既已明白表示其訴訟標的，而
    不主張就兩項請求權合併請求，法院自受其所為主張之訴訟標的所拘束，自不得
    於其所主張之訴訟標的外而為裁判，上訴人稱原審有上開程序上之違誤，顯有誤
    會，附此敘明。
貳、實體方面：
一、上訴人起訴主張其於八十八年十月三十日經信義房屋仲介股份有限公司（下稱信
    義公司）介紹，向被上訴人購買其系爭房屋，於點交系爭房屋後僱請工人欲進行
    裝修，經拆開天花板後始發現系爭房屋天花板混凝土多處剝落，多處樑柱、天花
    板等處有鋼筋外露、及嚴重銹蝕，另亦發現室內有三處嚴重漏水狀況；上訴人立
    即通知信義公司經紀人賴俊傑、溫宗樺等前來查看隨即轉知被上訴人，並要求被
    上訴人協商解決均未獲置理，上訴人即於八十九年一月二十九日以存證信函主張
    瑕疵，更於同年三月三日再向被上訴人主張其應負之瑕疵擔保責任，惟迄今仍未
    獲置理；系爭房屋前揭瑕疵，經上訴人委託鼎洋工程有限公司、喬葳實業有限公
    司修繕工程總計支付工程款十五萬五千元，另因被上訴人對其應負之責任，置之
    不理，上訴人不得不委請律師代撰訴狀而支出律師費一萬元，亦應由被上訴人負
    擔請求被上訴人賠償上開損害；被上訴人則以其出售系爭標的交屋前，未發現有
    漏水現象，上訴人所稱於拆除後發現漏水污蹟，並不足以證明交屋時，業已有漏
    水現象，設若真有漏水，則必漏於天花板上或沿牆面而下。事實上，於交屋時天
    花板及牆面上並無漏水所染污蹟，在在足證，系爭標的於交屋時並無漏水現象；
    又建物有其經濟壽命與定期維修之必要，且維修時可能因拆除不當或震動致影響
    建物結構或外牆表面，是所謂之鋼筋脫落應為原告拆除所致，否則若於交屋前有
    鋼筋脫落外露現象，其脫落之混凝土必下落而砸到天花板，是前揭情形完全與被
    上訴人無涉等語置辯。
二、查：兩造間於八十八年十月間經信義公司仲介買賣系爭房屋，系爭房屋業經點交
    上訴人一節，為兩造所不爭執，復有上訴人於原審所提出之不動產買賣合約書、
    被上訴人於原審所提出之買賣仲介專任委託書、買賣委託書內容更改附表等件為
    證，自堪信為實在。
三、本件上訴人主張系爭房屋於點交後始發現天花板混凝土有土多處剝落，多處樑柱
    、天花板等處有鋼筋外露、及嚴重銹蝕，另亦發現室內有三處嚴重漏水狀況等情
    ，為被上訴人所否認，查：本件上訴人所為主張，固據其提出照片為證，並經訊
    問證人即拆除系爭房屋天花板之黃有強於原審證稱：其在十二月十六日有去系爭
    標的拆除，把天花板拆開後有鋼筋外漏以及漏水的地方，有二十幾個點鋼筋外漏
    ，漏水部分有三個地方等語，信義房屋仲介公司職員賴俊傑於原審證稱：．．．
　　原告（即上訴人）叫我去看，第一次去看的時候，看到明顯漏水的現象及鋼筋外
　　漏的現象等語。然查：本件被上訴人主張系爭房屋之天花板為蔗板所製，於交付
    房屋時並未發現有漏水之情形等語，為上訴人所不爭執，復經證人黃顧薇於原審
    證稱：被告（即被上訴人）自八十七年六月至八十八年十二月十日將溫州街房屋
    租給其子，只租一個小房間，常見被告去打掃房屋、浴室等，沒有發現漏水的地
    方等語，且依原告所提不動產說明書所附標的物現況說明書業已確認系爭房屋無
    漏水情形等情，自足認被上訴人上開主張為實在，上訴人雖稱：看過有漏水是在
    簽約後，想拆天花板，但信義房屋說沒有交屋不能拆天花板等語，惟依上訴人所
    主張漏水之處，其中有一處係在沒有天花板遮蔽之後陽台，此部分若於交屋時有
    漏水之情形，依上訴人表示曾於交屋前至系爭房屋看過，就後陽台未遮蔽之處有
    漏水部分，理應有所發現；再系爭房屋之天花板既為蔗板所製，而蔗板其原料為
    蔗渣，具有吸水性，如有滲漏水之情形，當可於該蔗板所製之天花板顯現。依前
    所述，上訴人於交屋前既曾至系爭房屋看過，則就此部分既未發現而有所主張，
    參以上訴人於交屋後即拆除天花板及裝潢，則就被上訴人於原審所為主張：該損
    害可能係原告（即上訴人）購買後裝修時所發生，因修繕敲打致損及混凝土脫落
    等語即非無據。按當事人主張有利於己之事實者，就其事實有舉證之責任，民事
    訴訟法第二百七十七條定有明文；又物之出賣人，對於買受人應擔保其物依民法
    第三百七十三條之規定，危險移轉於買受人時，無滅失或減少其價值之瑕疵，亦
    無滅失或減少其通常效用或契約預定效用之瑕疵，民法第三百五十四條第一項亦
    有明文，本件上訴人以系爭房屋有瑕疵，而主張被上訴人應負瑕疵擔保責任，則
    除應證明系爭房屋確有其所主張之瑕疵外，尚應證明該瑕疵係在被上訴人交付時
    即已發生，本件綜上所述，上訴人就此部分既不能舉證以實其說，則上訴人依瑕
    疵擔保之損害賠償請求權，請求被上訴人給付修繕費及律師費計壹拾陸萬伍仟元
    暨自訴狀繕本送達翌日起至清償日止，按年利率百分之五計算之利息，即無理由
    ，應予駁回。原審為上訴人敗訴之判決，並以其假執行之聲請已失所附麗，併予
    駁回。理由雖有不同，但結論並無不同，仍應維持。上訴意旨指摘原判決不當，
    求予廢棄，為無理由，應予駁回。
據上論結，本件上訴為無理由，依民事訴訟法第四百三十六條之一第三項、第四百四
十九條第二項、第七十八條，判決如主文。
中　　　華　　　民　　　國　　九十一　　年　　　三　　　月　　 十二 　　日
　　　　　　　　　　　　　　　　　民事第四庭審判長法官　謝明珠
　　　　　　　　　　　　　　　　　　　　　　　　　法官　黃柄縉
　　　　　　　　　　　　　　　　　　　　　　　　　法官  蔡政哲
右為正本係照原本作成
本判決不得上訴。
中　　　華　　　民　　　國　　九十一　　年　　　三　　　月　　十三　　　日
　　　　　　　　　　　　　　　　　　　　　　法院書記官　官碧玲
